ACORDAO-COMPLETO-2447307

ACÓRDÃO 8066/2021 ATA 18/2021 - SEGUNDA CÂMARA

VISTOS, relatados e discutidos estes autos que tratam de atos de pensão militar concedidas pela Comando do Exército,
ACORDAM os Ministros do Tribunal de Contas da União, reunidos em sessão da Segunda Câmara, diante das razões expostas pelo Relator, com fundamento no art. 71, inciso III, da Constituição Federal e nos arts. 1º, inciso V, 39, inciso II, e 45 da Lei 8.443/1992, em:
9.1. considerar legais os atos instituídos por Lupercino Soares da Silva, Lenilson Zacarias de Souza, Arlindo de Oliveira, Jose dos Santos Junior, Murilo Joaquim Euzebio, Paulo Fernando de Souza Pinto, Rubens da Cruz e Jose De Freitas Heredia, determinando os respectivos registros;
9.2. considerar ilegais os atos instituídos por Armando Caruso e por Annibal Augusto Franklin Sabroza, recusando os respectivos registros;
9.3. dispensar o ressarcimento das quantias indevidamente recebidas pelas beneficiárias dos atos considerados ilegais, em boa-fé, consoante o Enunciado 106 da Súmula de Jurisprudência deste Tribunal;
9.4. determinar ao Comando do Exército, no tocante aos atos considerados ilegais, que:
9.4.1. faça cessar, no prazo de 15 (quinze) dias, contado a partir da ciência desta deliberação, os pagamentos decorrentes dos atos impugnados, sob pena de responsabilidade solidária da autoridade administrativa omissa, consoante disposto nos arts. 71, inciso IX, da Constituição Federal e 262 do Regimento Interno desta Corte;
9.4.2. dê ciência desta deliberação às beneficiárias, alertando-as de que o efeito suspensivo proveniente da interposição de eventuais recursos, caso não providos, não as exime da devolução dos valores indevidamente percebidos após a notificação;
9.4.3. dê ciência a Yvonne Giffoni Caruso e a Dea Muniz Pinto Sabroza do direito de opção pela manutenção dos proventos de pensão militar, mediante a renúncia a um dos benefícios acumulados indevidamente, encaminhando a este Tribunal, no prazo de 30 (trinta) dias, comprovante da referida ciência;
9.4.4. envie a esta Corte de Contas, no prazo de 30 (trinta) dias, por cópia, comprovante de que as beneficiárias tiveram ciência desta deliberação;
9.5. dar ciência desta deliberação aos interessados e ao Comando do Exército.

Em análise atos de Pensão militar da unidade emissora COMANDO DO EXÉRCITO.

Segunda Câmara

Comando do Exército.

3. Interessados/Responsáveis:
3.1. Interessados: Ana Karolina dos Santos Souza (XXX.964.187-XX); Aurita de Sa Silva (XXX.671.907-XX); Cacilda Vianna de Oliveira (XXX.964.457-XX); Dea Muniz Pinto Sabroza (XXX.966.357-XX); Jarina Claudia Moreira Heredia (XXX.976.887-XX); Joselita Alvarenga da Cruz (XXX.057.477-XX); Lucia Maria Monteiro Heredia (XXX.202.467-XX); Lucia Maria dos Santos Ribeiro (XXX.866.537-XX); Maria da Gloria de Assis dos Santos Pacheco (XXX.963.347-XX); Marilena Ferreira de Souza Pinto (XXX.938.667-XX); Regina Celia Mendes da Silva (XXX.179.907-XX); Shirley de Fatima Heredia Tosi (XXX.724.857-XX); Suely das Gracas Heredia Carnevali (XXX.719.325-XX); Tereza Regina dos Santos Lessa (XXX.058.507-XX); Valeria Aparecida Moreira Heredia (XXX.718.967-XX); Wesley de Oliveira Zacarias de Souza (XXX.102.137-XX); Yvonne Giffoni Caruso (XXX.766.947-XX); Zeny de Araujo Euzebio (XXX.579.767-XX).

13.1. Ministros presentes: Bruno Dantas (Presidente), Augusto Nardes (Relator), Raimundo Carreiro e Jorge Oliveira.
13.2. Ministro-Substituto convocado que não participou da votação: Marcos Bemquerer Costa.
13.3. Ministro-Substituto presente: André Luís de Carvalho.

AUGUSTO NARDES

Transcrevo como parte integrante deste relatório a instrução de peça 13, a seguir reproduzida com os ajustes de forma pertinentes, a qual contou com a anuência dos dirigentes da Secretaria de Fiscalização de Pessoal (Sefip) (peça 14) :
"INTRODUÇÃO
1. Trata-se de atos de pensão militar, submetidos, para fins de registro, à apreciação do Tribunal de Contas da União (TCU) , de acordo com o art. 71, inciso III, da Constituição Federal.  Os atos foram cadastrados e disponibilizados ao TCU por intermédio do Sistema e-Pessoal, na forma do art. 2º e 4º da Instrução Normativa TCU 78/2018.
2. Os atos deste processo pertencem às seguintes unidades:
2.1. Unidade emissora: COMANDO DO EXÉRCITO.
2.2. Unidade cadastradora:  DIRETORIA DE INATIVOS E PENSIONISTAS.
2.3. Subunidade cadastradora: SUC1.1 - 1ª Região Militar .
EXAME TÉCNICO
Procedimentos aplicados
3. Os procedimentos para exame, apreciação e registro de atos de pessoal encontram-se estabelecidos na Instrução Normativa TCU 78/2018 e na Resolução TCU 206/2007. Essas normas dispõem que os atos de pessoal disponibilizados por meio do e-Pessoal devem ser submetidos previamente a críticas automatizadas, com base em parâmetros predefinidos.
4. As críticas das informações cadastradas na etapa de coleta do ato foram elaboradas e validadas levando-se em conta as peculiaridades de cada ato. Os itens verificados nessa etapa são inerentes a dados cadastrais, fundamentos legais, mapa de tempo, ficha financeira, assim como eventuais ocorrências de acumulação. Trata-se de verificações abrangentes, minuciosas e precisas e sem a necessidade de ação humana e, portanto, menos suscetível a falhas. As críticas aplicadas estão discriminadas no sistema, no Menu e-Pessoal, opção 'Crítica', que podem ser acessadas mediante concessão de perfil específico a servidores do TCU responsáveis pela análise.
5. Além das críticas automatizadas, há verificação humana adicional no caso de haver alertas do sistema ou informações não formatadas, como esclarecimentos do gestor ou do controle interno.  
6. As críticas também consideram os registros do Sistema Integrado de Administração de Recursos Humanos (Siape) . O Siape disponibiliza informações atualizadas sobre as parcelas que integram os proventos, diferentemente, portanto, do e-Pessoal, que informa as parcelas no momento do registro do ato. 
7. Essa confrontação com o Siape fornece uma visão atual e verdadeira da situação, o que permite descaracterizar irregularidades e inconsistências que, embora constantes do e-Pessoal, já foram corrigidas.
8. As verificações detectadas nos atos encontram-se discriminadas na aba de pendências de cada ato no sistema e-Pessoal, bem como nos espelhos dos atos contemplados por esta instrução.
Exame das Constatações
9. Ato: 43771/2016 - Interessado: LENILSON ZACARIAS DE SOUZA - CPF: XXX.349.247-XX.
9.1. Beneficiários: WESLEY DE OLIVEIRA ZACARIAS DE SOUZA - CPF: XXX.102.137-XX - Filho (a) e ANA KAROLINA DOS SANTOS SOUZA - CPF: XXX.964.187-XX - Filho (a) .
9.2. Parecer do Controle Interno: considerar o ato Legal.
9.3. Por intermédio de análises realizadas por esta Unidade Técnica no presente ato, não se constatou irregularidade que obste a chancela pela legalidade.
9.4. Encaminhamento do ato: 
9.4.1. Considerar LEGAL e conceder registro do ato de LENILSON ZACARIAS DE SOUZA. 
10. Ato: 44199/2016 - Interessado: ARMANDO CARUSO - CPF: XXX.752.537-XX.
10.1. Beneficiário: YVONNE GIFFONI CARUSO - CPF: XXX.766.947-XX - Cônjuge
10.2. Parecer do Controle Interno: considerar o ato Legal.
10.3. Por intermédio de análises realizadas por esta Unidade Técnica no presente ato, não se constatou irregularidade que obste a chancela pela legalidade.
10.4. Encaminhamento do ato: 
10.4.1. Considerar LEGAL e conceder registro do ato de ARMANDO CARUSO. 
11. Ato: 46516/2016 - Interessado: ARLINDO DE OLIVEIRA - CPF: XXX.835.987-XX.
11.1. Beneficiário: CACILDA VIANNA DE OLIVEIRA - CPF: XXX.964.457-XX - Cônjuge
11.2. Parecer do Controle Interno: considerar o ato Legal.
11.3. Por intermédio de análises realizadas por esta Unidade Técnica no presente ato, não se constatou irregularidade que obste a chancela pela legalidade.
11.4. Encaminhamento do ato: 
11.4.1. Considerar LEGAL e conceder registro do ato de ARLINDO DE OLIVEIRA. 
12. Ato: 47090/2016 - Interessado: LUPERCINO SOARES DA SILVA - CPF: XXX.580.187-XX
12.1. Beneficiários: AURITA DE SA SILVA - CPF: XXX.671.907-XX - Filho (a) e REGINA CELIA MENDES DA SILVA - CPF: XXX.179.907-XX - Filho (a) .
12.2. Parecer do Controle Interno: considerar o ato Legal.
12.3. Por intermédio de análises realizadas por esta Unidade Técnica no presente ato, não se constatou irregularidade que obste a chancela pela legalidade.
12.4. Encaminhamento do ato: 
12.4.1. Considerar LEGAL e conceder registro do ato de LUPERCINO SOARES DA SILVA. 
13. Ato: 47244/2016 - Interessado: JOSE DOS SANTOS JUNIOR - CPF: XXX.594.407-XX.
13.1. Beneficiários: TEREZA REGINA DOS SANTOS LESSA - CPF: XXX.058.507-XX - Filho (a) ; MARIA DA GLORIA DE ASSIS DOS SANTOS PACHECO - CPF: XXX.963.347-XX - Filho (a) e LUCIA MARIA DOS SANTOS RIBEIRO - CPF: XXX.866.537-XX - Filho (a) .
13.2. Parecer do Controle Interno: considerar o ato Legal.
13.3. Por intermédio de análises realizadas por esta Unidade Técnica no presente ato, não se constatou irregularidade que obste a chancela pela legalidade.
13.4. Encaminhamento do ato: 
13.4.1. Considerar LEGAL e conceder registro do ato de JOSE DOS SANTOS JUNIOR. 
14. Ato: 47245/2016 - Interessado: MURILO JOAQUIM EUZEBIO - CPF: XXX.992.807-XX.
14.1. Beneficiário: ZENY DE ARAUJO EUZEBIO - CPF: XXX.579.767-XX - Cônjuge.
14.2. Parecer do Controle Interno: considerar o ato Legal.
14.3. Por intermédio de análises realizadas por esta Unidade Técnica no presente ato, não se constatou irregularidade que obste a chancela pela legalidade.
14.4. Encaminhamento do ato: 
14.4.1. Considerar LEGAL e conceder registro do ato de MURILO JOAQUIM EUZEBIO. 
15. Ato: 47774/2016 - Interessado: PAULO FERNANDO DE SOUZA PINTO - CPF: XXX.078.387-XX.
15.1. Beneficiário: MARILENA FERREIRA DE SOUZA PINTO - CPF: XXX.938.667-XX - Filho (a) .
15.2. Parecer do Controle Interno: considerar o ato Legal.
15.3. Por intermédio de análises realizadas por esta Unidade Técnica no presente ato, não se constatou irregularidade que obste a chancela pela legalidade.
15.4. Encaminhamento do ato: 
15.4.1. Considerar LEGAL e conceder registro do ato de PAULO FERNANDO DE SOUZA PINTO. 
16. Ato: 1942/2017 - Interessado: ANNIBAL AUGUSTO FRANKLIN SABROZA - CPF: XXX.931.977-XX.
16.1. Beneficiário: DEA MUNIZ PINTO SABROZA - CPF: XXX.966.357-XX - Cônjuge.
16.2. Parecer do Controle Interno: considerar o ato Legal.
16.3. Por intermédio de análises realizadas por esta Unidade Técnica no presente ato, não se constatou irregularidade que obste a chancela pela legalidade.
16.4. Encaminhamento do ato: 
16.4.1. Considerar LEGAL e conceder registro do ato de ANNIBAL AUGUSTO FRANKLIN SABROZA. 
17. Ato: 15087/2017 - Interessado: JOSE DE FREITAS HEREDIA - CPF: XXX.132.247-XX.
17.1. Beneficiários: VALERIA APARECIDA MOREIRA HEREDIA - CPF: XXX.718.967-XX - Filho (a) ; LUCIA MARIA MONTEIRO HEREDIA - CPF: XXX.202.467-XX - Filho (a) ; SHIRLEY DE FATIMA HEREDIA TOSI - CPF: XXX.724.857-XX - Filho (a) ; SUELY DAS GRACAS HEREDIA CARNEVALI - CPF: XXX.719.325-XX - Filho (a) e JARINA CLAUDIA MOREIRA HEREDIA - CPF: XXX.976.887-XX - Filho (a) .
17.2. Parecer do Controle Interno: considerar o ato Legal.
17.3. Por intermédio de análises realizadas por esta Unidade Técnica no presente ato, não se constatou irregularidade que obste a chancela pela legalidade.
17.4. Encaminhamento do ato: 
17.4.1. Considerar LEGAL e conceder registro do ato de JOSE DE FREITAS HEREDIA. 
18. Ato: 21476/2017 - Interessado: RUBENS DA CRUZ - CPF: XXX.776.007-XX.
18.1. Beneficiário: JOSELITA ALVARENGA DA CRUZ - CPF: XXX.057.477-XX - Cônjuge.
18.2. Parecer do Controle Interno: considerar o ato Legal.
18.3. Por intermédio de análises realizadas por esta Unidade Técnica no presente ato, não se constatou irregularidade que obste a chancela pela legalidade.
18.4. Encaminhamento do ato: 
18.4.1. Considerar LEGAL e conceder registro do ato de RUBENS DA CRUZ. 
CONCLUSÃO
19. A abrangência e a profundidade das verificações levadas a efeito fundamentam convicção de que os atos 47090/2016, 44199/2016, 43771/2016, 46516/2016, 1942/2017, 47244/2016, 47245/2016, 47774/2016, 21476/2017 e 15087/2017 podem ser apreciados pela legalidade, em razão de não terem sido encontradas irregularidades nos atos, de acordo com o item Exame das Constatações desta instrução.
PROPOSTA DE ENCAMINHAMENTO
20. Ante o exposto, com fundamento no art. 71, inciso III, da Constituição Federal, no art. 1º, inciso V, e art. 39, incisos I e II, da Lei 8.443/1992, no art. 260 do Regimento Interno do Tribunal de Contas da União, propõe-se: 
20.1. Considerar  LEGAIS e conceder o registro dos atos de LUPERCINO SOARES DA SILVA, ARMANDO CARUSO, LENILSON ZACARIAS DE SOUZA, ARLINDO DE OLIVEIRA, ANNIBAL AUGUSTO FRANKLIN SABROZA, JOSE DOS SANTOS JUNIOR, MURILO JOAQUIM EUZEBIO, PAULO FERNANDO DE SOUZA PINTO, RUBENS DA CRUZ e JOSE DE FREITAS HEREDIA."
2.	Ao manifestar-se nos autos, o representante do Ministério Público junto ao TCU (MPTCU) , discordou, em seu parecer de peça 15, do encaminhamento da unidade técnica em relação a dois dos atos, nos termos que reproduzo a seguir:
"Trata-se de processo consolidado com dez atos de pensões militares deferidas pelo Comando do Exército, que receberam pareceres pela legalidade do controle interno e da Secretaria de Fiscalização de Pessoal.
As pensões instituídas por Armando Caruso (peça 3) e por Annibal Augusto Franklin Sabroza (peça 9) têm como beneficiárias, respectivamente, Yvonne Giffoni Caruso e Dea Muniz Pinto Sabroza, ambas na qualidade de cônjuge.
Consultas aos sistemas de informações do Tribunal de Contas da União e do Instituto Nacional do Seguro Social - INSS revelam que as interessadas, além das pensões militares, recebem os seguintes benefícios:
Yvonne Giffoni Caruso:
- Pensão por morte de ex-combatente concedida pelo INSS, Benefício 1771606425, com vigência a partir de 8/5/2016;
- Pensão por morte previdenciária concedida pelo INSS, Benefício 1084426770, com data de início em 22/2/1998.
Dea Muniz Pinto Sabroza:
- Pensão militar concedida pelo Comando do Exército, na qualidade de filha, cujo instituidor faleceu em 3/6/1970;
- Pensão por morte previdenciária concedida pelo INSS, Benefício 1485981899, com data de início em 24/6/2009;
- Aposentadoria por tempo de contribuição concedida pelo INSS, Benefício 1010258750, com vigência a partir de 30/9/1995.
De acordo com o art. 29 da Lei 3.765/1960, em sua redação original, norma que dispõe sobre a concessão de pensões militares:
Art. 29. É permitida a acumulação:
a)  de duas pensões militares;
b)  de uma pensão militar com proventos de disponibilidade, reforma, vencimentos, aposentadoria ou pensão proveniente de um único cargo civil.
Com a edição da MP 2.215-10/2001, este artigo passou a dispor o seguinte:
Art. 29. É permitida a acumulação:
I - de uma pensão militar com proventos de disponibilidade, reforma, vencimentos ou aposentadoria;
II - de uma pensão militar com a de outro regime, observado o disposto no art. 37, inciso XI, da Constituição Federal.
Tendo em vista que o referido dispositivo legal em nenhum momento permitiu a acumulação de mais de dois benefícios, as pensões militares em exame devem ser consideradas ilegais, negando-se consequentemente os respectivos registros.
No âmbito desta Corte de Contas, a jurisprudência é pacífica no sentido de considerar tais acumulações indevidas, conforme se observa das seguintes deliberações:
Acórdão 8721/2017-TCU-Segunda Câmara
PENSÃO MILITAR. ACUMULAÇÃO ILEGAL DE BENEFÍCIOS. DESCUMPRIMENTO DAS REGRAS DO ART. 29 DA LEI 3.765/1960. ILEGALIDADE DE UM ATO E NEGATIVA DE REGISTRO. LEGALIDADE DOS DEMAIS ATOS, COM DETERMINAÇÃO PARA OS REGISTROS CORRESPONDENTES.
 (...) 
2. O benefício previdenciário do INSS é considerado para fins do disposto no mencionado art. 29 da Lei 3.765/1960, haja vista que, em se tratando de pensão civil, quer seja previdenciária quer estatutária, a acumulação de benefícios recebidos dos cofres públicos deve ser entendida de maneira restritiva.
Acórdão 10142/2017-TCU-Segunda Câmara
PESSOAL. PENSÃO MILITAR. PERCEPÇÃO SIMULTÂNEA DE MAIS DE DOIS BENEFÍCIOS. ACUMULAÇÃO ILEGAL. DESCUMPRIMENTO DAS REGRAS DO ART. 29 DA LEI 3.765/1960. ILEGALIDADE DE UM ATO E NEGATIVA DE REGISTRO. LEGALIDADE DAS OUTRAS CONCESSÕES, COM DETERMINAÇÃO PARA OS REGISTROS CORRESPONDENTES.
Acórdão 3653/2011-TCU-Segunda Câmara
PESSOAL. PENSÃO MILITAR. LEI Nº 3.765/1960. REVERSÃO EM FAVOR DAS FILHAS DO INSTITUIDOR. ACUMULAÇÃO DE TRÊS BENEFÍCIOS POR UMA INTERESSADA. ILEGALIDADE. DETERMINAÇÕES.
Os atos em apreço foram encaminhados pelo controle interno em 2017 (peça 9) e 2018 (peça 3) , de modo que não houve o decurso do prazo de cinco anos previsto pelo Supremo Tribunal Federal, no âmbito do RE 636.553, para a apreciação de atos de natureza complexa, por parte do Tribunal de Contas da União.
Ante o exposto, o Ministério Público de Contas manifesta-se pela ilegalidade das pensões militares instituídas por Armando Caruso (peça 3) e por Annibal Augusto Franklin Sabroza (peça 9) e aquiesce à proposta oferecida pela Sefip, quanto às demais concessões."	
	É o relatório.

não há.

Procurador Júlio Marcelo de Oliveira.

PESSOAL. PENSÃO MILITAR. ACUMULAÇÃO INDEVIDA. ILEGALIDADE DE DOIS ATOS. LEGALIDADE DOS DEMAIS ATOS. DETERMINAÇÕES.

PENSÃO MILITAR (PMIL)

Secretaria de Fiscalização de Integridade de Atos e Pagamentos de Pessoal e de Benefícios Sociais (Sefip).

Em exame dez atos de pensão militar concedidas pelo Comando do Exército, submetidos à apreciação do Tribunal de Contas da União (TCU) para fim de registro, nos termos do art. 71, inciso III, da Constituição Federal.
2.	A Secretaria de Fiscalização de Pessoal (Sefip) , manifestou-se pela legalidade de todos os atos. O Ministério Público junto ao TCU (MPTCU) , no entanto, concluiu pela ilegalidade das pensões instituídas por Armando Caruso e Annibal Augusto Franklin Sabroza, anuindo à proposta oferecida pela Sefip quanto às demais concessões.
3.	Por meio de consultas aos sistemas de informações deste Tribunal e do Instituto Nacional do Seguro Social (INSS) , o Parquet de Contas detectou que a beneficiária Yvonne Giffoni Caruso, na qualidade de cônjuge de Armando Caruso, acumula duas pensões por morte. Dea Muniz Pinto Sabroza, na qualidade de cônjuge de Annibal Augusto Franklin Sabroza, acumula duas pensões por morte e uma aposentadoria por tempo de contribuição concedida pelo INSS.
4.	Nesse sentido, assiste razão ao MPTCU com relação aos atos que considera ilegais, visto que a acumulação dos benefícios viola o previsto art. 29 da Lei 3.765/1960, com redação dada pela Medida provisória 2.215-10/2001, que permite tão somente acumulação da pensão militar com proventos de disponibilidade, reforma, vencimentos ou aposentadoria ou ainda com pensão de outro regime.
5.	Conforme destacado no parecer do Parquet, a norma legal não permite a acumulação de mais de dois benefícios, razão pela qual as pensões militares instituídas por Armando Caruso e por Annibal Augusto Franklin Sabroza devem ser consideradas ilegais, negando-se consequentemente os respectivos registros.
6.	Quanto aos demais atos, anuo ao entendimento uniforme exarado nos autos pela legalidade e registro.
	Diante do exposto, voto no sentido de que este Colegiado adote a deliberação que ora submeto a sua apreciação.
TCU, Sala das Sessões Ministro Luciano Brandão Alves de Souza, em 1 de junho de 2021.
Ministro JOÃO AUGUSTO RIBEIRO NARDES 
Relator